臺灣臺中地方法院刑事判決　 　　　　99年度沙簡上字第906號
上　訴　人　臺灣臺中地方法院檢察署檢察官
被　　　告　鄭心怡
上列上訴人因詐欺案件，不服本院沙鹿簡易庭99年度沙簡字第48
9 號第一審簡易判決（聲請簡易判決處刑案號：臺灣臺中地方法
院檢察署99年度偵緝字第1497、1498、1499號），提起上訴，本
院管轄之第二審合議庭判決如下：
    主  文
上訴駁回。
    犯罪事實
一、鄭心怡明知依一般社會生活之通常經驗，可預見提供行動電
    話門號及金融帳戶予他人使用，可能幫助他人犯罪，且取得
    他人行動電話門號之目的往往在於掩飾犯行不易遭人追查，
    及詐騙集團經常施用詐術使被詐騙人將款項匯入其指定之人
    頭帳戶，以掩飾其犯行，並藉此逃避檢警人員之追緝。詎仍
    基於幫助他人易於實現詐欺取財犯罪之不確定犯意，於民國
    98年7月底至8月初某日，在彰化縣彰化市圖書館，將其父鄭
    金柱所申辦之臺中商業銀行苑裡分行000000000000號帳戶存
    摺、金融卡及密碼，以新臺幣（下同）2,000 元售予姓名年
    籍不詳之成年男子「陳先生」。嗣「陳先生」所屬詐欺集團
    之成員（均無證據證明為未成年人），即共同意圖為自己不
    法所有，基於詐欺取財之犯意聯絡，為以下行為：(一)於98年
    8 月6 日某時，在露天拍賣網站刊登虛偽之相機拍賣廣告，
    施用詐術致姜彥森陷於錯誤，於同日下午3 時18分許，上網
    下標後，以電腦轉帳方式，匯款8,000 元入鄭金柱之前揭帳
    戶，其後該詐欺集團成員旋將該筆款項提領殆盡。嗣姜彥森
    發覺有異，始知受騙。(二)於98年8 月6 日某時，在雅虎奇摩
    拍賣網站刊登虛偽之手機拍賣廣告，施用詐術致賴立偉陷於
    錯誤，於同日下午2 時25分許，上網下標後，以匯款方式，
    匯款7,000 元入鄭金柱之前揭帳戶，其後該詐欺集團成員旋
    將該筆款項提領殆盡。嗣賴立偉發覺有異，始知受騙。(三)於
    98年8 月6 日某時，在露天拍賣網站刊登虛偽之WII 主機拍
    賣廣告，施用詐術致蕭玉珍陷於錯誤，於同日下午1 許43分
    許，上網下標後，以轉帳方式，轉帳5,100 元入鄭金柱之前
    揭帳戶，其後該詐欺集團成員旋將該筆款項提領殆盡。嗣蕭
    玉珍發覺有異，始知受騙。(四)於98年8 月6 日某時，在雅虎
    奇摩拍賣網站刊登虛偽之腳踏車拍賣廣告，施用詐術致鄭淑
    蓮陷於錯誤，於同日下午3 時20分許，上網下標後，以網路
    匯款方式，匯款3,900 元入鄭金柱之前揭帳戶，其後該詐欺
    集團成員旋將該筆款項提領殆盡。嗣鄭淑蓮發覺有異，始知
    受騙。(五)於98年8 月6 日某時，在雅虎奇摩拍賣網站刊登虛
    偽之筆記型電腦拍賣廣告，施用詐術致黃心怡陷於錯誤，於
    同日下午3 時41分許，上網下標後，以匯款方式，匯款10,0
    00元入鄭金柱之前揭帳戶，其後該詐欺集團成員旋將該筆款
    項提領殆盡。嗣黃心怡發覺有異，始知受騙。(六)於98年8 月
    6 日某時，在露天拍賣網站刊登虛偽之腳踏車拍賣廣告，施
    用詐術致少年梁○○（84年8 月生）陷於錯誤，於同日下午
    2 時許，上網下標後，以匯款方式，匯款7,000 元入鄭金柱
    之前揭帳戶，其後該詐欺集團成員旋將該筆款項提領殆盡。
    嗣少年梁○○發覺有異，始知受騙。(七)於98年8 月3 日上午
    10時許，撥打電話與王春婷聯絡，佯稱係臺灣彰化地方法院
    檢察署書記官，並告知王春婷帳戶遭盜用，遭列為警示帳戶
    ，需依指示清空所申辦之帳戶內全部金額，致王春婷因此陷
    於錯誤，於同日上午11時49分許，依指示匯款7 萬5,000 元
    至鄭金柱之前揭帳戶，其後該詐欺集團成員旋將該筆款項提
    領殆盡。嗣王春婷發覺有異，始知受騙。
二、案經臺灣臺中地方法院檢察署檢察官簽分及苗栗縣警察局通
    霄分局報告臺灣苗栗地方法院檢察署、臺灣南投地方法院檢
    察署呈請臺灣高等法院檢察署移轉臺灣臺中地方法院檢察署
    檢察官偵查後聲請簡易判決處刑。
    理  由
一、按被告經合法傳喚，無正當之理由不到庭者，得不待其陳述
    ，逕行判決，刑事訴訟法第371條定有明文，且依同法第455
    條之1第3項之規定，於簡易判決之上訴準用之。本件被告鄭
    心怡經合法傳喚，無正當理由未到庭，有送達證書在卷可憑
    ，爰依前開規定，不待其陳述，逕行判決。
二、按被告以外之人於審判外之陳述，雖不符刑事訴訟法第159
    條之1至第159條之4之規定，而經當事人於審判程序同意作
    為證據，法院審酌該言詞陳述或書面陳述作成時之情況，認
    為適當者，亦得為證據。當事人、代理人或辯護人於法院調
    查證據時，知有第159條第1項不得為證據之情形，而未於言
    詞辯論終結前聲明異議者，視為有前項之同意，刑事訴訟法
    第159 條之5 定有明文。查本件被告於言詞辯論終結前，對
    於下述本院採為認定犯罪事實依據之各項證據之證據能力，
    均未聲明異議，亦無聲請傳訊，顯放棄行使詰問權，本院審
    酌該等證據之取得過程並無瑕疵，與本案待證事實間復具有
    相當之關聯性，以之為本案證據並無不當，自得採為本件認
    定事實之基礎，合先敘明。
三、上揭犯罪事實，業經被告於警詢、檢察官訊問時坦承不諱，
    並據證人即被害人姜彥森、賴立偉、蕭玉珍、鄭淑蓮、黃心
    怡、少年梁○○、王春婷於警詢時指訴綦詳，復有臺中商業
    銀行苑裡分行99年1 月22日中苑裡字第09911000010 號函暨
    鄭金柱所有之前揭帳戶開戶資料及98年1 月1 日至98年8 月
    31日交易明細表（見高雄市政府警察局三民第二分局卷第9
    頁至第13頁）、國泰世華銀行MYATM 明細表（姜彥森部分，
    見高雄市政府警察局三民第二分局卷第43頁）、郵政存簿儲
    金簿內頁影本、露天拍賣網頁列印資料（蕭玉珍部分，見臺
    灣板橋地方法院檢察署卷第9 頁至第13頁）、雅虎奇摩網路
    ATM 網路列印資料（鄭淑蓮部分，見臺灣板橋地方法院檢察
    署卷第18頁至第19頁）、郵政自動櫃員機交易明細表（黃心
    怡部分，見臺灣板橋地方法院檢察署卷第24頁）、雅虎奇摩
    拍賣網頁列印資料（賴立偉部分，見宜蘭縣政府警察局蘇澳
    分局卷第6 頁至第7 頁反面）、郵政跨行匯款申請書（少年
    梁○○部分，見高雄市政府警察局三民第二分局卷第62頁）
    、臺中商業銀行無摺存款存入通知聯（王春婷部分，見臺灣
    苗栗地方法院檢察署卷第21頁）、臺中商業銀行98年11月3
    日中西中字第09801 500450號函附之提款監視畫面（見臺灣
    苗栗地方法院檢察署卷第32頁至第39頁）各1 份附卷可參，
    均堪以佐證被告上揭自白與事實相符。是本案事證明確，被
    告犯行，已堪認定。
四、按刑法上之故意，區分直接故意（確定故意）與間接故意（
    不確定故意），「行為人對於構成犯罪之事實，明知並有意
    使其發生者」為直接故意，「行為人對於構成犯罪之事實，
    預見其發生而其發生並不違背其本意者」為間接故意，且幫
    助犯之成立，以行為人主觀上認識被幫助者正欲從事犯罪或
    係正在從事犯罪，且該犯罪有既遂之可能，而其行為足以幫
    助他人實現構成要件者，即具有幫助故意，並不以行為人確
    知被幫助者係犯何罪名為必要。查金融帳戶為個人理財之工
    具，向金融機構申請核發之存摺、提款卡及密碼等資料均與
    個人債信有重大關係，係供個人使用之物，若同時將前揭資
    料交付他人，極可能遭非法使用或藉此作為詐騙之工具，今
    日詐騙集團收購人頭金融帳戶為其詐騙工具之情事層出不窮
    ，並為媒體一再報導，是若將個人金融帳戶存摺、提款卡、
    密碼交與來歷不明，此類非至親不具特殊信任關係之人，主
    觀上應即可預見將可能作為不法取財工具，供存入某筆資金
    後，再行領出之用，且該存入及提領過程係有意隱瞞其流程
    及行為人身分曝光之用意。參以被告為年滿20歲以上之成年
    人，心智正常無缺陷，具相當知識，可預見將其父鄭金柱之
    帳戶存摺、提款卡及提款卡密碼提供予非至親之人，該人極
    可能非法使用或藉此作為詐騙之工具，卻仍將鄭金柱所有之
    前揭存摺、提款卡及密碼以2,000 元之價格出售與姓名年籍
    不詳之成年男子「陳先生」，交付他人使用，顯具縱有人以
    其提供之金融帳戶實施詐欺犯罪，亦不違背其本意之不確定
    故意甚明。
五、刑法上之幫助犯，係指以幫助之意思，對於正犯資以助力，
    而未參與實施犯罪之行為者而言（最高法院49年臺上字第77
    號判例參照）。被告與真實姓名年籍不詳之詐騙集團成員間
    ，並無實施詐欺取財罪之犯意聯絡及行為分擔，被告主觀上
    係基於幫助詐欺取財之未必故意，客觀上係實行詐欺取財罪
    構成要件以外之行為，即以提供鄭金柱所有之前揭帳戶為助
    力，促成該姓名年籍不詳之詐騙集團成員為上揭詐欺犯行之
    實現，為幫助他人實行犯罪行為之幫助犯。另按幫助犯係從
    屬於正犯而成立，並無獨立性，故幫助犯須對正犯之犯罪事
    實，具有共同認識而加以助力，始能成立，其所應負責任，
    亦以與正犯有同一認識之事實為限，若正犯所犯之事實，超
    過其共同認識之範圍時，則幫助者事前既不知情，自不負責
    ；從犯對正犯行為所認識之內容，如與正犯所發生之事實不
    一致時，應僅就其所認識之範圍負責（最高法院75年度臺上
    字第1509號、84年度臺上字第5998號判決意旨參照）。本案
    被害人即少年梁○○於受害時為未滿18歲之之少年，有臺北
    縣警察局新店分局（現已改制為新北市警察局新店分局）江
    陵派出所受理刑事案件報案三聯單、調查筆錄、內政部警政
    署反詐騙案件紀錄表所載被害人梁○○年籍資料可證（見高
    雄市政府警察局三民第二分局卷第55頁至第65頁），是該詐
    騙集團成員所為，固係犯兒童及少年福利法第70條第1 項前
    段、刑法第339 條第1 項之成年人故意對少年犯詐欺取財罪
    。而兒童及少年福利法第70條第1 項前段規定「成年人教唆
    、幫助或利用兒童及少年犯罪或與之共同實施犯罪或故意對
    其犯罪者，加重其刑至二分之一」之適用，其規定立法目的
    係為特別保護兒童及未成年之少年所設，其加重刑罰之規定
    仍應以成年人之犯罪行為人有教唆、幫助或利用兒童及少年
    犯罪或與之共同實施犯罪或故意「對」兒童及少年犯罪之情
    形為適用前提。本案被告將前揭帳戶之存摺、提款卡及密碼
    ，售予姓名年籍不詳之成年男子「陳先生」，衡諸目前社會
    常態，被告當僅認知收購之人係以有資力之成年人為詐欺取
    財對象，尚難認定被告就該收購帳戶之人，會將帳戶用於詐
    取兒童或少年之財產，是依「所知輕於所犯，從其所知」之
    法理，雖本案正犯係犯成年人故意對少年犯詐欺取財罪，然
    參諸前開說明，仍應認被告所為，僅為一般之幫助詐欺取財
    罪。故核被告所為，係犯刑法第339 條第1 項及同法第30條
    第1 項之幫助詐欺取財罪，並依刑法第30條第2 項之規定，
    按正犯之刑減輕之。
六、原審基此認被告罪證明確，援引刑事訴訟法第449條第1項前
    段、第454條第2項，刑法第339條第1項、第30條、第41條第
    1 項前段，刑法施行法第1 條之1 第1 項、第2 項前段，逕
    以簡易判決判處被告有期徒刑4 月，並諭知易科罰金之折算
    標準等情，本院經核原判決關於被告上開犯行認事用法，並
    無不合。至檢察官上訴指摘原審漏未審酌被害人梁○○遭詐
    騙時為未滿18歲之少年，應依兒童及少年福利法第70條第 1
    項前段規定加重其刑，且不得諭知易科罰金之折算標準等語
    。惟正犯對兒童或少年詐欺取財之行為，非被告所認識之範
    圍，原審未依兒童及少年福利法第70條第1 項前段加重，自
    無不合。從而，原審認事用法並無不當，檢察官上訴意旨指
    摘原審未依兒童及少年福利法第70條第1 項前段加重及不得
    諭知易科罰金之折算標準乙節，難認有理由，應予駁回。
七、退併辦部分：
    臺灣彰化地方法院檢察署99年度偵字第9918號併辦意旨另以
    ：被告基於幫助他人易於實現詐欺取財犯罪之不確定犯意，
    於98年7 月30日，在彰化縣彰化市圖書館，將其所申辦之元
    大商業銀行彰化分行00000000000000號帳戶存摺、金融卡及
    密碼，以2,000 元出售予「王先生」。嗣「王先生」所屬之
    詐欺集團所屬成員，即共同意圖為自己不法所有，基於詐欺
    取財之犯意聯絡，於98年7 月30日晚間9 時15分許，撥打電
    話與被害人劉人豪，被害人劉人豪即在高雄縣岡山鎮○○○
    街97號住處接獲自稱網路購物公司之電話，向其訛稱之前在
    拍賣網站購物交易有誤等語，施用詐術致被害人劉人豪陷於
    錯誤，而於同日晚間9 時30分許、同年月31日凌晨零時30分
    許，分別以轉帳方式，共將5 萬9,972 元轉入被告之上開帳
    戶，並旋由詐欺集團成員將該筆款項提領殆盡。嗣被害人劉
    人豪發覺有異，始知受騙，因認被告此部分所為，與本案檢
    察官聲請簡易判決處刑之犯罪事實為同一事實，而為聲請簡
    易判決處刑效力所及等語。然查被告於本案偵查中供稱：「
    陳先生（即詐騙集團成員）在98年7 月底左右跟我聯絡，問
    我有無帳戶，要跟我收購，隔幾天後就是7 月底或8 月初，
    我跟他約在彰化市圖書館，下午我交1 本元大銀行彰化分行
    存摺、提款卡及密碼給陳先生，獲得2,000 元的代價，過幾
    天後我將我爸爸原本放在我這裡臺中商銀苑裡分行的存摺、
    提款卡及密碼，也是在彰化市圖書館交付給陳先生」（見臺
    灣臺中地方法院檢察署99年度偵緝字第1497號卷第17頁）等
    語，足徵被告交付前揭帳戶存摺、金融卡及密碼之時間，與
    併辦部分不同；又本案被害人王春婷、姜彥森、賴立偉、蕭
    玉珍、鄭淑蓮、黃心怡、少年梁○○等人係於98年8 月3 日
    、6 日匯款至被告之父鄭金柱所有之前揭帳戶，匯款時間及
    帳號與併辦意旨書所載之犯罪事實亦不相符，足見併辦部分
    之犯罪事實與本案不同，且查無與本院上開認定成罪部分，
    具有實質上或裁判上之一罪關係，顯非聲請效力所及，本院
    無從併予審理，應退回由檢察官另行處理，併此指明。
據上論結，應依刑事訴訟法第455 條之1 第1 項、第3 項、第36
8 條、第371條，判決如主文。
本案經檢察官吳孟潔到庭執行職務。
中　　華　　民　　國　 100　　年　　3 　　月　　9 　　日
             刑事第十二庭   審判長法  官  郭瑞祥
                                  法  官  周莉菁
                                  法　官　簡婉倫
以上正本證明與原本無異。
不得上訴。
　　　　　　　　　　　　　　　　　書記官  許千士
中　　華　　民　　國　 100　　年　　3 　　月　　9 　　日
附錄本案論罪科刑法條
中華民國刑法第339條
意圖為自己或第三人不法之所有，以詐術使人將本人或第三人之
物交付者，處 5 年以下有期徒刑、拘役或科或併科 1 千元以下
罰金。
以前項方法得財產上不法之利益或使第三人得之者，亦同。
前二項之未遂犯罰之。
